【裁判字號】    94,簡上,139
【裁判日期】    950123
【裁判案由】    給付管理費
【裁判全文】
臺灣臺北地方法院民事判決             94年度簡上字第139號
上  訴  人  乙○○
訴訟代理人  王志哲律師
被  上訴人  潤泰東昇公寓大廈管理委員會
法定代理人  丙○○
訴訟代理人  甲○○
上列當事人間請求給付管理費事件，上訴人對於中華民國九十三
年十二月二十三日本院臺北簡易庭九十三年度北簡字第二六一四
三號第一審判決提起上訴，本院於九十五年一月九日言詞辯論終
結，判決如下：
    主  文
原判決關於命上訴人給付之金額，除減縮部分外，超過新臺幣參
萬零陸佰陸拾陸元及自民國九十三年八月四日起至清償日止，按
年息百分之十計算之利息部分，及該部份假執行之宣告，暨訴訟
費用之裁判均廢棄。
上開廢棄部分，被上訴人在第一審之訴駁回。
其餘上訴駁回。
第一、二審訴訟費用（除減縮部分外）由上訴人負擔十分之七，
餘由被上訴人負擔。
    事  實
    事實及理由
一、程序方面：訴之變更或追加，非經他造同意，不得為之。但
    第255條第1項第2款至第6款情形，不在此限。民事訴訟法第
    436條之1第3項準用第446條第1項定有明文。查被上訴人於
    上訴後，於本院民國94年7月8日準備程序中，將起訴聲明由
    「被告（即上訴人）應給付原告（即被上訴人）新臺幣（下
    同）116, 108元，及自支付命令送達翌日起至清償日止，按
    年息10%計算之利息」減縮為「被上訴人應給付42,404元，
    及自支付命令送達翌日起至清償日止，按年息10%計算之利
    息」（見本院卷第209頁反面），符合民事訴訟法第255條第
    1項第3款減縮應受判決事項之聲明情形，揆諸首開規定，毋
    庸經他造同意，自應准許，先予敘明。
二、被上訴人起訴主張：被上訴人係潤泰東昇公寓大廈（下稱系
    爭大廈）全體區分所有權人依公寓大廈管理條例召開區分所
    有權人會議所選任之社區管理委員會，依該區分所有權人會
    議所訂立「潤泰東昇公寓大廈規約」之規定，各區分所有權
    人應繳納按各區分所有權之坪數大小分等級收費之坪數管理
    費、公共水電費、停車位管理費等各項社區管理費，而上訴
    人為本社區之區分所有權人之一，自應繳納上開社區管理費
    。詎上訴人自92年5月份起即未繳納社區管理費，迄93年6月
    份尚積欠116,108元之管理費仍未清償。惟於第一審起訴前
    ，上訴人於92年12月2日就其所有B2八樓房屋匯款20,43 0
    元予被上訴人、就其所有B2九樓房屋匯款34, 000元予被上
    訴人，另第一審言詞論終結前，上訴人於93年8月26日就其
    所有二戶房屋各匯款36,852元予被上訴人，由被上訴人於93
    年6月30日前上訴人積欠之116,108元中扣抵，故請求金額餘
    42,404元。前開上訴人積欠款項，屢經被上訴人催討未果，
    為此，爰依規約規定訴請上訴人給付42,404元，及自支付命
    令送達翌日起至清償日止，按年息10%計算之利息等語。
二、上訴人則以下列辯詞置辯：
（一）系爭大廈規約第10條第3項規定係指管理委員會得就區分
      所有權人之會議決議收繳之各項費用中，訂定收繳，支付
      之執行方法，非謂管理委員會有權替代區分有權人會議而
      自行決定開徵各項費用，被上訴人於92年9月19日，主委
      擅自以公告方式調高各項費用，其未經住戶大會或臨時會
      通過，不能拘束各住戶，上訴人無依照公告繳納各項費用
      之責。
（二）本件大廈屬一般人民團體，依法按一般非營業用電繳納電
      費即可，根本無庸繳納營業稅。上訴人前以電話向台電查
      詢，台電人員表示台灣地區各住戶管委會，亦均依一般非
      營業用表燈電表度數繳費，亦不需繳營業稅。被上訴人管
      委會及相關人員怠忽職守，因可歸責於對造管委會及各委
      員，致二戶小公電未申請台電變更為「非營業用表燈」，
      任由以「潤泰創新國際（股）」（營利統一編號：000000
      00）繳費，長期以高額之營業用契約用電繳費，並加納營
      業稅，致公共電費差額逾100,000元，此應由被上訴人及
      相關人員負責，上訴人無需負擔此不合理之超額電費。
（三）依被上訴人提出之收款單（明細表），住戶所應繳者，有
      有「汽車」管理費及汽車「位」維護費。前者，為「汽車
      」管理之費用，後者，為「汽車位」之維護費。上訴人為
      未遷入戶，亦未停放車輛，原審判命上訴人每月給付「汽
      車」管理費800至1000元不等，有判決不憑證據之違法。
      且依被上訴人之費用表，停車費原為800元，92年9月變更
      為1000元，其依據為92年9月19日公告，其未經住戶會議
      ，調高費用，不生效力。
（四）上訴人所有房屋為粗胚屋，內部空無一物之特性，上訴人
      與被上訴人前手，於91年12月31日達成協議，以五成繳納
      總管理費，有協議足參。依被上訴人於93年5月8日會議所
      述，係委請潤泰管理公司「代管」，無論依民法委任或代
      理關係，代理人（受任人）所為效力及於本人之規定，對
      造仍應受原約定拘束，原協議依然存在。且上訴人不知有
      92年5月住戶大會，被上訴人亦從未以信函或口頭告知上
      訴人終止原協議，本件復無法定或意定終止事由，不能因
      對造單純之開會議即對上訴人發生效力。易言之，原協議
      仍合法有效存續。依第一審所援引被上訴人所提規約第10
      條第2項規定，上訴人既在92年5月8日第一次住戶會議前
      ，於91年12月31 日與建商訂有協議，依規約第10條第2項
      但書「買賣契約自有規定者，從其約定」，被上訴人自不
      得否認原協議效力。
（五）縱認上訴人上開管理費打折之主張有疑義，就上訴人房屋
      為粗胚屋亦收取同額管理費及車位管理費顯有違平等及誠
      信原則，而應減免上訴人應負擔之大廈管理費及車位管理
      費。
（六）住戶與原建商所定買賣契約，有其相當及存續之效力。再
      依被上訴人提出之買賣契約，其第15條第6款，明白約定
      ：「買方繳付每坪70元，及汽車位1000元，作為本戶應分
      攤之公共水、電、清潔維護、管理服務費」，由此可知，
      住戶所繳每坪70元管理費，業已包括公共水、電。是則，
      如無視約定或公平法則，管理費不打折，基於使用者付費
      ，上訴人不負公水、公電繳交之責，對造此部分之請求，
      毫無依據。
（七）退萬步言，縱上訴人前開主張不足採，本件被上訴人係請
      求上訴人給付自92年5月至93年6月之管理費共116,108元
      ，其中包括公共電費16,886元。上開款項之公共電費，未
      經區分所有權人決議，依法不得收取，故應予扣除，再扣
      抵上訴人於93年8月26日匯付兩筆均為36,852元之款項，
      上訴人積欠被上訴人之款項應僅剩25,518元。
四、本件原審就被上訴人之請求，為被上訴人勝訴判決，上訴人
    不服提起上訴，並聲明：原判決廢棄，被上訴人於第一審之
    訴及假執行之聲請均駁回；被上訴人聲明：上訴駁回。
五、兩造不爭執之事實：
（一）臺北市政府工務局建築管理處94年9月6日北市工建寓字第
      0946710700號函覆潤泰東昇公寓大廈管理委員會（即被上
      訴人）完成公寓大廈管理組織報備。
（二）上訴人於92年12月2日匯付20,430元、34,000元予被上訴
      人，抵扣92年5月之管理費等；93年8月26日匯付36,852
      元、36,852元兩筆款項予被上訴人，扣抵92年5月至93 年
      6月之管理費；93年9月以後匯付予被上訴人之款項，扣抵
      93年7月以後之管理費。
（三）公共水費之數額共266元。
六、得心證之理由：
（一）查被上訴人主張上訴人為本社區之區分所有權人之一，自
      應繳納社區管理費。詎上訴人自民國92年5月份起至93年6
      月份之管理費、公共水電費等未清償等情，業據其於原審
      提出潤泰東昇公寓大廈規約、應收款收款單、統計表、存
      證信函等為證，上訴人則以上開辯詞資為抗辯。故本件爭
      執點在於上訴人應繳之管理費，有無打折之約定？本件空
      屋之管理費及車位管理費之收取是否違平等及誠信原則？
      系爭大廈用電是否應申請變更為「表燈非營業用」？上訴
      人除管理費外，是否應再付公共電費？茲分別判斷如下：
    １、上訴人提出系爭大廈之建商潤泰公司於91年12月31日與
        上訴人之協議收據（見本院卷第31頁），欲證明潤泰公
        司業同意上訴人所有之系爭大廈內之粗胚空屋部分管理
        費予以對折，雖為被上訴人所否認，惟查上開協議收據
        文字末黃學莒簽名為黃學莒所親簽之事實，業據證人即
        當時建商潤泰公司之代表黃學莒於本院證述屬實（見本
        院卷第223頁），雖證人黃學莒亦否認上開協議收據上
        「潤泰公司代表當場同意就民權東路六段253號8、9樓
        為粗胚空屋部分管理費予以對折」文字係伊所書寫或同
        意的，然觀之上開協議收據內容之相關位置，證人黃學
        莒之簽名恰在上開文字之末端，顯然證人黃學莒應對上
        開文字有所知悉始簽名，況證人即當日在現場之吳年富
        亦於本院證稱伊有看到證人黃學莒同意打對折之約定並
        簽名之情等語（見本院卷第224頁），從而應可認定91
        年12 月31日原建商潤泰公司與上訴人有上開之約定。
        然查依於92年5月10日生效之系爭大廈規約第10條第2項
        規定：「管理費由各區分所有權人依照區分所有權人會
        議之決議分擔之。但第一次區分所有權人會議召開前或
        區分所有權人會議未決議前時，買賣契約有規定者從其
        規定，未規定者，各區分所有權人應按其所有建物坪數
        及車位個數分攤之。（空戶之管理費亦不打折）。」，
        可知在第一次區分所有權人會議召開前，建商與購買戶
        之買賣契約有就管理費特別約定者，從其約定，區分所
        有權人會議已決議者，則應依決議繳納，且空戶之管理
        費亦不打折。故上訴人既與建商代表黃學莒約定管理費
        打對折，應屬買賣契約之一部，而查系爭大廈第一次區
        分所有權人會議係於92年5月10日召開，此有台北市政
        府工務局建築管理處94年9月6日北市工建寓字第094671
        10700號函所附之系爭大廈第一屆區所有權人會議紀錄
        影本在卷可稽（見本院卷第254頁），則在92年5月10日
        以前（第一次區分所有權人會議前），上訴人所應繳之
        空屋管理費自應打對折，而在92年5月10日起之管理費
        即不得再打對折。
    ２、上訴人雖復辯稱其空屋及停車場均未使用，收取管理費
        不符公平及誠信原則云云，然查上開規約係系爭大廈第
        一次區分所有權人會議依合法程序召開製訂，此有上開
        台北市政府工務局建築管理處函所附報備資料附卷可憑
        （見本院卷第254頁至第262頁），且上訴人亦自認對規
        約沒有意見（見本院卷第230頁、第305頁），則上開規
        約拘束力應及於全體區分所有權人，而依上開規約第10
        條第2項規定，「各區分所有權人應按其所有建物坪數
        及車位個數分攤之，（空戶之管理費亦不打折）」，無
        論是否為空屋或車位，只要係區分所有權人，即依上開
        規定繳納管理費，此為全體區分所有權人之共同意思決
        定之產物，且即便係空屋或未使用車位，然被上訴人仍
        有管理公用部分之必要，其所產生之費用，自應由全體
        區分所有權人負擔，當無違反公平、誠信原則之情，若
        認規定有所不當，亦應循法定程序請求修改規約，當不
        涉及不公平或誠信原則。至上訴人另辯稱管理費之收取
        ，被上訴人自行公告調高，不生效力云云，然依上開規
        約第10條第3項規定，各項費用之收繳、支付方法，授
        權管理委員會訂定。同條第4項規定，管理費以足敷第
        11 條第2項開支為原則。可見被上訴人已被授權就衡量
        開支平衡下得調整管理費金額，況依第一次區分所有權
        人會議亦未決議管理費之數額，此有該會議紀錄附卷可
        稽（見本院卷第254頁），益證管理費之調整，區分所
        有權人會議已授權被上訴人自行衡量，故上訴人此部分
        辯詞亦不可採。
    ３、上訴人雖辯稱上訴人未將系爭大廈用電申請變更為「表
        燈非營業用」，致繳納公共電費差額逾10萬元，須繳營
        業稅，應負過失責任云云，然查依上訴人聲請本院向台
        灣電力公司查詢系爭大廈是否得依一般非營業用表燈用
        電計費、收費結果，台灣電力股份有限公司台北北區營
        業處於94年4月27日以北北區業營字第094041579號函覆
        ：「依經濟部核准施行之電價表第2章『表燈電價』第1
        條適用範圍第 (二)款規定『.. 非生產性質用電場所之
        電燈、小型器具及動力合計容量未滿100瓩者』，經查
        旨述地址為低壓綜合非營業用電，供該戶公共設施及地
        下1、2樓停車場使用，目前契約容量為50瓩，設備容量
        為197.30瓩容量之規定，爰此，本案自不得依表燈非營
        業用電計費。又本公司為營業稅法規定之營業人，目前
        公司各項費率均內含費收據計算均已含稅，本戶自不例
        外」（見本院卷第142頁），可見系爭大廈用電顯然不
        能以表燈非營業用電計費，且每項費率均已將營業稅計
        含在內，故上訴人此部分之辯詞，尚不足採。
    ４、上訴人辯稱公共電費已包括在管理費中，應毋庸再收取
        云云，然查公共電用乃屬管理維護系爭大廈所必要支出
        之費用，則依公寓大廈管理條例第10條第2項規定，依
        應有部分比例收取，自屬有據，上訴人所辯自不可採。
    ５、從而上訴人自92年1月份至92年5月9日止，依前開說明
        ，就空屋部分之管理費應予打對折，即共有11,738元【
        2,736(管理費)X1/2( 對折)X4(92 年1月份起92年4月份
        )X2( 有B2-08及B2-09二戶)+2,736X1/2X9/31(92 年5月
        1日至92年5月9日)X2=11,738 】應予扣除。
（二）綜上所述，被上訴人本於系爭大廈規約之約定，請求上訴
      人給付42,404元（於本院減縮後之金額），及自93年8月
      4日起至清償日止，按週年利率10%計算之利息，於30,666
      （42,404-11,738=30,666）元及自93年8月4日起算之約定
      遲延利息部分，為有理由，應予准許。逾此所為請求，為
      無理由，應予駁回。原審就超過上開應准許部分，為上訴
      人敗訴之判決，並依職權為假執行之宣告，自有未洽。上
      訴意旨就此部分指摘原判決不當，求予廢棄改判，為有理
      由。至於上開應准許部分，原審判命上訴人給付，並依職
      權為假執行及免為假執行之宣告，核無違誤，上訴意旨，
      就此部分，仍執陳詞，指摘原判決不當，求予廢棄，為無
      理由，應駁回其上訴。
（三）因本案事證已臻明確，兩造其餘主張陳述及所提之證據，
      經審酌後，認與判決結果無影響，爰不一一論駁，附此敘
      明。
七、據上論結，本件上訴為一部有理由，一部無理由，依民事訴
    訟法第436條之1第3項、第450條、第449條第1項、第79條，
    判決如主文。
中    華    民    國    95    年    1     月    23    日
                 民事第二庭    審判長法  官  鄭純惠
                                     法  官  汪漢卿
                                     法  官  黃雯惠
以上正本係照原本作成。
本判決不得上訴。
中    華    民    國    95    年    1     月    23    日
                                     書記官  林玗倩


司法院資訊處製作；財團法人民間司法改革基金會備份。
